臺灣高等法院刑事判決　　　　　　　　96年度交上訴字第23號
上　訴　人
即　被　告　甲○○
選任辯護人　曾文杞律師
上列上訴人因公共危險案件，不服臺灣宜蘭地方法院95年度交訴
字第38號，中華民國96年1月4日第一審判決（起訴案號：臺灣宜
蘭地方法院檢察署95年度偵字第3649號），提起上訴，本院判決
如下：
    主  文
上訴駁回。
    事  實
一、甲○○前於民國九十三年間，曾因施用毒品案件，經臺灣宜
    蘭地方法院判處有期徒刑三月確定，甫於九十三年九月二十
    三日易科罰金執行完畢，猶不知悔改，於九十五年九月二十
    一日下午五時許，在宜蘭縣冬山鄉廣興村某小吃店內飲用酒
    類達不能安全駕駛動力交通工具之程度（此部分業經原審判
    決有罪，被告上訴後撤回上訴而告確定），仍於同日晚間六
    時三十分許，騎乘車牌號碼ＬＥＤ─三八九號重型機車，沿
    西安街，由羅東往廣興方向行駛，於同日晚間七時許，行經
    西安街三六六號前時，本應注意兩車併行之間隔，並隨時採
    取必要之安全措施，當時雖天候雨，路面濕滑，且夜間無照
    明，然柏油路面、路面無缺陷、無障礙物、視距良好等情況
    ，並無不能注意之情事，竟因酒後注意力減低、反應能力變
    慢，而疏未注意車輛併行之間距及採取必要之安全措施，猝
    然向右側偏去，其機車之右側車頭撞擊與之併行由乙○○所
    駕駛車牌號碼ＬＥＬ─四三八號重型機車（後坐其子黃育晟
    晟及其女黃子芸）之左側車頭，致乙○○人車倒地，被壓在
    機車下，受有頭部外傷併輕度腦震盪、左肘、左踝擦挫傷、
    左髖、左小腿淤傷；其子黃育晟頭部外傷併左頂頭皮皮下血
    腫；其女黃子芸左肘、左踝擦挫傷等傷害（過失傷害部分業
    具撤回告訴，由檢察官另為不起訴處分）。甲○○於駕駛上
    開動力交通工具肇事致乙○○及其子黃育晟、女黃子芸受傷
    後，本人並未親自下車察看，僅託其坐後座之友人丙○○下
    車短暫察看，丙○○前往與甲○○機車相距約二公尺之前方
    乙○○機車摔倒處察看時，竟因就發生車禍事故之原因而與
    邱女發生爭吵，指責邱女騎車騎太快，邱女則回應並無違規
    ，丙○○遂將邱女機車扶起，僅詢問邱女有無受傷，並未詢
    問黃育晟、黃子芸有無受傷，嗣丙○○走回甲○○停車處回
    報甲○○沒有人受傷，甲○○明知機車因撞擊而傾倒後壓到
    駕駛人或乘客，極可能造成被壓者之身體受傷（輕傷或重傷
    ），應即採取救護或其他必要措施，並向警察機關報告，不
    得駛離，竟未親自下車協助傷者就醫或為其他必要措施，亦
    未向警察機關報告或留下姓名電話俾便聯絡，復未留在現場
    等候警方處理，竟另基於肇事逃逸之犯意，立即駛離。嗣經
    不詳之路人抄下甲○○之車號報警，警員迅速抵達現場時，
    僅乙○○及其子、女在場，甲○○則逃逸無蹤，不知去向，
    嗣經警循線查獲甲○○，於同日晚間九時十六分許測得其呼
    氣酒精濃度達每公升Ｏ‧七二毫克（0.72mg/l）。
二、案經宜蘭縣警察局羅東分局報請臺灣宜蘭地方法院檢察署檢
    察官偵查起訴。
    理  由
壹、程序事項
一、按：刑事訴訟法第一百五十九條第一項雖規定，被告以外之
    人於審判外之言詞或書面陳述，除法律有規定外，不得作為
    證據。惟同法第一百五十九條之五明定：「被告以外之人於
    審判外之陳述，雖不符前四條之規定，而經當事人於審判程
    序同意作為證據，法院審酌該言詞陳述或書面陳述作成時之
    情況，認為適當者，亦得為證據。」、「當事人、代理人或
    辯護人於法院調查證據時，知有第一百五十九條第一項不得
    為證據之情形，而未於言詞辯論終結前聲明異議者，視為有
    前項之同意。」，其立法理由在於傳聞證據未經當事人之反
    對詰問予以核實，乃排斥其證據能力。惟當事人如放棄對原
    供述人之反對詰問權，於審判程序表示同意該等傳聞證據可
    作為證據，此時，法院除認該傳聞證據欠缺適當性外，自可
    承認其證據能力。又當事人、代理人或辯護人於調查證據時
    ，知有刑事訴訟法第一百五十九條第一項不得為證據之情形
    ，卻表示「對於證據調查無異議」、「沒有意見」等意思，
    而未於言詞辯論終結前聲明異議者，應視為已有將該等傳聞
    證據採為證據之同意。最高法院九十三年度台上字第三五三
    三號、九十四年度台上字第二九七六號判決亦採同一見解。
    經查本案被告甲○○、辯護人及檢察官於原審及本院準備程
    序期日、審判期日，對本案之全部證據即：被害人乙○○之
    警詢筆錄（警卷第六至九頁）、偵訊筆錄（偵查卷第八頁）
    羅東博愛醫院診斷證明書三紙（警卷第十九至二十一頁）、
    道路交通事故現場圖（警卷第十二頁）、道路交通事故調查
    報告表(一)、(二)（警卷第十至十一頁）等等文書證據，表示對
    證據能力不爭執（原審卷第十七頁、第二十七頁、本院卷第
    二十頁、四十九頁反面），復於審判期日就原審及本院一一
    提示之證據於言詞辯論終結前，均未就所調查之上開證據主
    張有刑事訴訟法第一百五十九條第一項不得為證據之情形，
    本院審酌該書面陳述作成時之情況，認為適當，是參照上開
    說明要旨，本案經調查之書面陳述，均有證據能力。
二、車禍現場及機車之照片十四幀（警卷第二十二至二十八頁）
    ，係照相機所拍攝，且與本案犯罪事實均有自然之關聯性，
    經查並無不得作為證據之事由，依法自得作為證據。
三、酒精測定紀錄表二紙（警卷第十三、十四頁），係檢測儀器
    自動之紀錄，並非人之陳述，無傳聞法則之適用，與本案事
    實有關聯性，自得為證據。
貳、實體事項
一、訊據被告甲○○矢口否認有何肇事逃逸之犯行，辯稱：伊有
    請坐後座的友人丙○○下車短暫察看，確認邱女及其子女並
    無受傷後才駕車離去，伊並非肇事逃逸云云，惟查：
  (一)、按「刑法第一百八十五條之四肇事逃逸罪，以處罰肇事後
      故意逃逸之駕駛人為目的，俾促使駕駛人於肇事後能對被
      害人即時救護而減少死傷；故祇以行為人有駕駛動力交通
      工具肇事，致人死傷之客觀事實存在，及行為人主觀上有
      逃逸之故意與行為，即足成立本罪」最高法院九十一年度
      台上字第五三六三號判決採同一見解，是以本案之關鍵在
      於：「被告有無駕駛動力交通工具肇事」、「有無致人死
      傷之客觀事實存在」及「被告行為人主觀上有無逃逸之故
      意與行為」？
  (二)、本件被告甲○○確實有駕駛動力交通工具肇事之事實
      經查：被告甲○○於上揭時、地，騎乘車牌號碼ＬＥＤ─
      三八九號重型機車，沿西安街，由羅東往廣興方向行駛，
      於同日晚間七時許，行經西安街三六六號前時，本應注意
      兩車併行之間隔，並隨時採取必要之安全措施，當時雖天
      候雨，路面濕滑，且夜間無照明，然柏油路面、路面無缺
      陷、無障礙物、視距良好等情況，並無不能注意之情事，
      竟因酒後注意力減低、反應能力變慢，而疏未注意車輛併
      行之間距及採取必要之安全措施，猝然向右側偏去，其機
      車之右側車頭撞擊與之併行由乙○○所駕駛車牌號碼ＬＥ
      Ｌ─四三八號重型機車（後坐其子黃育晟晟及其女黃子芸
      ）之左側車頭，致乙○○人車倒地之事實，業經被告甲○○自警詢、偵查、原審及本院審理時坦承不諱（警卷第一
      至五頁；偵查卷第七至八頁；第三十一頁至第三十二頁；
      本院第五十六頁），核與證人即被害人乙○○於警詢、偵
      查及原審之陳述（警卷第六至九；第七至八頁、原審卷第
      二十八至二十九頁）相符，並經證人即坐於機車後座之丙○○到本院具結後結證稱：「二車擦撞後，乙○○的機車
      向前滑行跌倒，我們的車沒有倒」等語（本院卷第五十頁
      反面）屬實，此外，並有道路交通事故現場圖、道路交通
      事故調查報告表(一)(二)各一紙及事故照片十四張在卷（警卷
      第十至十一頁、第二十二至二十七頁）可參，足認被告甲○○確實有駕駛動力交通工具肇事之事實至明。
  (三)、本件確實有致人受傷之客觀事實存在
      證人丙○○於本院到庭具結後證稱：「甲○○發生車禍後
      ，有停下車。他要我下車，要我幫邱小姐將機車扶起來，
      問邱女有無受傷。我只有問邱小姐，她說沒有受傷，但因
      為小孩沒有哭鬧，所以沒有問小孩有無受傷。我問完邱小
      姐之後，走到被告身旁，告訴被告，邱小姐並沒有受傷，
      被告就載我離開了。」等語（本院卷第五十至五十一頁）
      ，惟查：小孩沒有哭鬧，並不代表小孩沒有受傷，況依證
      人乙○○於原審之證言：「我兒子手摸著頭頂說頭痛」等
      語，核與診斷證明有關乙○○的兒子黃育晟受傷之記載情
      形係「頭部外傷併左頂頭皮皮下血腫」完全相符，證明證
      人乙○○所言不虛，證人乙○○的兒子於車禍現場確實有
      表示「頭頂痛」之事實至明，是以證人丙○○於本院證稱
      ：「被害人三人並沒有受傷」，並非實在，自難採信。況
      證人乙○○於本院結證稱：「我被扶起來暈暈的，機車滑
      行後，我的機車跌倒了，我也倒了，我的機車撞到我的安
      全帽，安全帽撞到眼鏡，也撞到我的頭」等語（本院卷第
      五十四頁），且被害人乙○○人車倒地，受有頭部外傷併
      輕度腦震盪、左肘、左踝擦挫傷、左髖、左小腿淤傷；其
      子黃育晟頭部外傷併左頂頭皮皮下血腫；其女黃子芸左肘
      、左踝擦挫傷等傷害之事實，亦有羅東博愛醫院診斷證明
      書三紙（警卷第十九至二十一頁）在卷可稽，足證被告確
      實有駕駛動力交通工具肇事，致人受傷之事實至明，至於
      證人乙○○於與被告和解後到本院證稱：「他問我有無受
      傷，我回答『應該沒有事』」云云，要係和解後護被告
      之陳述，自難採信。
  (四)、被告甲○○行為人主觀上確實有逃逸之故意與行為
      被告甲○○辯稱：伊僅係「駛離」而非「逃逸」云云，惟
      查：
  １、修正前道路交通管理處罰條例第六十二條第一項原規定：
      「汽車駕駛人，駕駛汽車肇事，致人受傷或死亡，應即採
      取救護或其他必要措施，並向警察機關報告，不得駛離；
      違者吊扣其駕照三個月至六個月；逃逸者吊銷駕駛執照」
      ，惟此一規定，業於民國九十四年十二月二十八日修正為
      「汽車駕駛人駕駛汽車肇事，無人受傷或死亡而未依規定
      處置者，處新臺幣一千元以上三千元以下罰鍰；逃逸者，
      並吊扣其駕駛執照一個月至三個月。」（自九十五年七月
      一日施行）並不再區分「不得駛離」與「逃逸」而異其處
      罰，被告辯護人辯護意旨，援引修正前道路交通管理處罰
      條例第六十二條之舊規定，主張「不得駛離」與「逃逸」
      顯然有別，被告辯稱：伊僅有「駛離」而非「逃逸」云云
      ，容有誤會，自不足採。
  ２、本案之關鍵在於被告「駛離現場」之行為，是否為「逃逸
      」之行為？經查：被告甲○○於原審審判期日辯論時自陳
      ：「我認罪，我承認檢察官起訴的二個罪名。」（原審卷
      第三十二頁），被告於原審對檢察官起訴之「服用酒類不
      能安全駕駛動力交通工具而駕駛罪」及「肇事逃逸罪」，
      均已坦承認罪，上訴後否認犯行，自不足採。
  ３、刑法第一百八十五條之四之「肇事逃逸」罪，係指駕駛人
      肇事後有意規避責任而離去原處所之行為而言。經查：證
      人丙○○於本院證稱：「二車擦撞後，乙○○的機車向前
      滑行跌倒，我們的車沒有倒，乙○○倒地的位置距我們的
      位置約有二公尺左右」等語（本院卷第五十頁反面），且
      被告於原審審判期日辯論時「認罪」，並陳稱：「我想有
      可能受傷」等語（原審卷第三十二頁、第十六頁），足徵
      被告甲○○明知機車因撞擊而傾倒後壓到駕駛或乘客，極
      可能造成被壓者身體受傷至明，另證人丙○○到本院結證
      稱：「被告本人沒有親自下車，他只是在旁邊看。我們沒
      有報警，被告也沒有留下資料給邱小姐，說有事可以找他
      聯絡他。」等語（本院卷第五十至五十一頁），足徵被告
      肇事後，雖有停車，但本人並未親自下車察看，僅託其坐
      後座之友人丙○○下車短暫察看，既未協助傷者就醫或為
      其他必要措施，亦未向警察機關報告或留下姓名電話俾便
      聯絡，復未留在現場等候警方處理之事實足堪認定，被告
      辯護人上訴理由狀稱：「被告於與被害人擦撞後，下車察
      看」云云，顯非事實，自不足取。另機車發生擦撞倒地，
      有可能產生機車毀損及使用機車受傷，會產生民事侵權行
      為損害賠償責任，甚或有刑事責任，乃人盡皆知之事，被
      告竟未協助傷者就醫或為其他必要措施，亦未向警察機關
      報告或留下姓名電話俾便聯絡，復未留在現場等候警方處
      理，立即駛離，被告肇事後有意規避民、刑事責任而離去
      原車禍現場之逃逸行為至明，被告辯稱：伊並非於事故發
      生後即行逃逸不見蹤跡云云，顯係卸責之詞，不足採信。
  ４、證人即被害人乙○○於原審結證稱：「被告的機車車頭突
      然向右邊，撞到我的機車車頭，撞到之後，我人、車倒地
      ，我及兒女被壓在機車下面，與被告同車的人有幫我將機
      車扶起來，並將我及我女兒扶起來，後來對方與我發生爭
      吵，因為天色暗暗的，我不知道是誰與我發生爭吵，爭吵
      完後，他們就走了，對方先指責我們騎車太快，但其實是
      他們自己撞過來的，被告離開之後，有個路人記下被告的
      車號。我及兒女的腳均被機車壓住了，我站不起來，所以
      才請被告（的朋友）將我的機車拉起來，我兒子手摸著頭
      頂說頭痛」等語（原審卷第二十八頁、二十九頁），證明
      被告並未協助傷者就醫或為其他必要措施，至於證人乙○○證稱「對方與我發生爭吵」，依證人丙○○於本院結證
      稱：「被告並沒有下車，僅有我下車」等語，可知證人乙○○上開證言所稱「對方與我發生爭吵」應係指「丙○○
      」與其爭吵，並非被告與乙○○發生爭吵，惟此一事實，
      仍無法否定「被告並未協助傷者就醫或為其他必要措施」
      之事實。
  ５、按：刑法第一百八十五條之四之肇事致人死傷逃逸罪，係
      以處罰肇事後逃逸之駕駛人為目的，該條之立法理由為「
      維護交通安全，加強救護，減少被害人之死傷，促使駕駛
      人於肇事後，能對被害人即時救護。」經查：被告明知駕
      車肇事，被害人之機車因撞擊而傾倒後壓到駕駛人或乘客
      ，極可能造成被壓者之身體受傷（輕傷或重傷），應即採
      取救護或其他必要措施，並向警察機關報告，不得駛離，
      竟未親自下車協助傷者就醫或為其他必要措施，亦未向警
      察機關報告或留下姓名電話俾便聯絡，復未留在現場等候
      警方處理，參與肇事責任之調查，反而駕車駛離現場，其
      行為已然該當於「肇事」「逃逸」罪之客觀構成要件，至
      於該罪條文所定之「致人死傷」此要件應屬客觀處罰條件
      ，僅需客觀上有此情狀存在為以足，不以行為人主觀上之
      認知及意欲為必要，是以被告辯稱：伊請丙○○詢問被害
      人，被害人答稱：沒有受傷，伊不知被害人有受傷，伊自
      不成立肇事逃逸罪云云，自不足採。
  (五)、綜上各節，被告甲○○確實有駕駛動力交通工具肇事，確
      實有致人受傷之客觀事實存在，被告主觀上確實有逃逸之
      故意與客觀之逃逸行為，本件被告罪證明確，犯行堪以認
      定，應依法論科。
二、核被告甲○○所為，係犯刑法第一百八十五條之四駕駛動力
    交通工具肇事，致人受傷而逃逸罪。被告前因施用毒品案件
    ，經臺灣宜蘭地方法院判處有期徒刑三月確定，甫於九十三
    年九月二十三日易科罰金執行完畢，其受徒刑之執行完畢，
    五年以內故意再犯有期徒刑以上之上開之罪，為累犯，應依
    法加重其刑。
三、原審以被告罪證明確，援引刑法第一百八十五條之四，審酌
    被告犯後於原審認罪坦認犯行，態度尚稱良好，復與被害人
    達成和解，有和解書一紙在卷可參，非無悔意，所造成之傷
    害亦非嚴重等一切情狀及累犯應予加重其刑等情，量處有期
    徒刑七月，核其認事用法並無不合，量刑亦稱妥適，應予維
    持。
四、上訴人即被告上訴意旨略以：被告於車禍事故發生後確有停
    車，並於車禍事故現場等待，嗣由與被告同車之丙○○前去
    將乙○○之機車扶正，將乙○○母子三人扶起，其後丙○○
    並主動詢問乙○○及其子女是否受傷，乙○○告知其母子二
    人均無傷勢，丙○○得知乙○○母子三人均無傷勢，即返回
    被告停車位置，被告隨即詢問丙○○：「乙○○及其子女是
    否受傷？」丙○○即將上情告知被告，被告知悉乙○○母子
    三人均無傷勢後，始與丙○○共乘一部機車離開車禍事故現
    場，被告係經向乙○○母子三人確認均無傷勢後，始駕車離
    開，被告並不知有人受傷且未逃逸，原審以被告未積極詢問
    被害人之傷勢，協助就醫，反而駕車駛離現場為由，認定被
    告已該當於肇事逃逸罪，容有誤會，爰依法提起上訴，請求
    撤銷改判被告無罪云云，惟查：
  (一)、證人丙○○僅詢問乙○○有無受傷，並未詢問乙○○之子
      女二人有無受傷之事實，業經證人丙○○到本院結證稱：
      「沒有問小孩有無受傷」等語，是以被告上訴理由指稱：
      「丙○○主動詢問乙○○及其子女是否受傷」云云，就「
      被害人之子女」部分，並非事實。
  (二)、被告是駕駛人，肇事後不親自下車察看，仍停留在機車上
      ，親眼目睹距其二公尺左右之前方有被害人被壓倒在機車
      下方（主觀上想被害人可能受有擦傷），竟不儘速前往協
      助傷者或為其他必要措施；眼見丙○○與被害人爭吵（丙○○責怪乙○○騎車騎太快）亦不下車處理，任憑丙○○
      與乙○○發生爭吵，待丙○○回到停車位置即迅速駕車逃
      逸，被告辯稱：「並不知有人受傷」云云，顯係卸責之詞
      ，難以採信。
  (三)、況證人即被害人乙○○於本院結證稱：「我沒有報警，被
      告先離開，我在弄小孩衣服的時候，警察就來了，我有留
      在現場，警察有問我一些話。」等語（本院卷第五十四頁
      ），在證人即被害人乙○○尚未將其子之衣服整理好之前
      ，警察即依路人報警而迅速趕到現場，而此時被告則業已
      離開現場，不知去向，足徵被告駛離現場之快速，被告甲○○若非肇事逃逸，又何須如此快速駛離？況本件是因不
      詳姓名之路人抄下車號報警，否則警員亦不會如此快速趕
      赴車禍現場，警員亦無從查到被告通知其到派出所製作筆
      錄，被告未留給被害人任何資料，被害人勢必無法追究被
      告之民、刑事法律責任，益徵被告確實有「肇事後有意規
      避民、刑事責任而離去原車禍現場之逃逸行為」至明，被
      告上訴意旨辯稱：伊僅係「駛離」，並非「逃逸」云云，
      顯係誤解法律規定，自難採信。
  (四)、綜上所述，被告上訴意旨否認犯行，指摘原判決不當，為
      無理由，應予駁回。
據上論斷，應依刑事訴訟法第三百六十八條，判決如主文。
本案經檢察官王壬貴到庭執行職務。
中　　華　　民　　國　　96　　年　　5 　　月　　3 　　日
　　　　　　　　　刑事第一庭審判長法　官  蔡  長  溪
　　　　　　　　　　　　　　　    法　官  陳  春  秋
　　　　　　　 　 　　　　　　　　法　官  林  俊  益
以上正本證明與原本無異。
如不服本判決，應於收受送達後十日內向本院提出上訴書狀，其
未敘述上訴之理由者並得於提起上訴後十日內向本院補提理由書
。
                                  書記官  廖  月  女
中　　華　　民　　國　　96　　年　　5 　　月　　3 　　日
附錄：本案論罪科刑法條全文
中華民國刑法第185條之4
駕駛動力交通工具肇事，致人死傷而逃逸者，處 6 月以上 5 年
以下有期徒
刑。
